臺灣新竹地方法院刑事判決　　　　　　　100年度訴字第184號
公　訴　人　臺灣新竹地方法院檢察署檢察官
被　　　告　林威宇
　　　　　　葉家偉
上　一　人
選任辯護人　簡宏明律師
被　　　告　康毫俊
上列被告等因妨害自由等案件，經檢察官提起公訴（99年度偵字
第6633號、100 年度偵字第2543號、第2998號），本院依簡式審
判程序判決如下：
    主  文
林威宇共同犯恐嚇取財罪，累犯，處有期徒刑肆月，如易科罰金
，以新臺幣壹仟元折算壹日。
葉家偉共同犯恐嚇取財罪，處有期徒刑月，如易科罰金，以新
臺幣壹仟元折算壹日。
康毫俊共同犯恐嚇取財罪，累犯，處有期徒刑肆月，如易科罰金
，以新臺幣壹仟元折算壹日。
    事實及理由
壹、構成犯罪事實：
    林威宇（綽號「小胖」）、葉家偉（綽號「小葉」）、康毫
    俊（綽號「小康」）自龍秀吉口中聽聞林麗華尚欠龍秀吉新
    臺幣（下同）125 萬元購屋款未還一事，3 人見有利可圖，
    欲以受託人身份代龍秀吉處理該筆債務，遂於民國99年6 月
    24日晚間，由康毫俊駕駛租來之不詳車號自用小客車搭載林
    威宇、葉家偉，並帶同龍秀吉及其友人何壹清，自何壹清所
    經營位於苗栗縣竹南鎮○○里○○路之農場出發，一同前往
    林麗華位於新竹市○○區○○路14巷6 弄13號住處，欲向林
    麗華催討債務，抵達後5 人分次進入林麗華之住處，林麗華
    乃先後出示其郵局存摺及匯款單予林威宇、葉家偉等人檢視
    ，佐證其業已清償龍秀吉123 萬2,000 元及2 人間並無債權
    債務關係存在之事實。5 人離開後，林威宇、葉家偉、康毫
    俊等3 人因不滿遭龍秀吉愚弄，3 人旋共同出於剝奪他人行
    動自由及為自己不法所有目的的犯罪意思聯絡及行為分擔，
    向龍秀吉、何壹清揚言稱：「不可能讓你們回去，要帶去『
    老大』那裡交由『老大』處理」等語，由康毫俊負責駕車，
    將龍秀吉、何壹清載往新竹市○○路○ 段近往竹北中華路之
    某投幣式洗車廠旁林威宇不詳友人經營之工廠，5 人下車後
    ，由葉家偉走在前方，林威宇、康毫俊則走在龍秀吉、何壹
    清後方，迫使龍秀吉、何壹清2 人進入該工廠，一進屋內便
    立即將鐵門放下、房間門上鎖，而剝奪龍秀吉、何壹清2 人
    之行動自由，此時屋內已有7 、8 名不詳姓名年輕人在場，
    其中1 人手持鐵棍站於旁邊，葉家偉先出言以「三字經」辱
    罵龍秀吉、何壹清，並恫嚇稱：「錢如果沒有拿出來，就要
    你們死」等語；林威宇亦恫嚇稱：「錢如果不拿出來，今天
    就不讓他回去，要把他關起來」等語。林威宇另出於傷害人
    身體的犯罪意思，以拳頭及書本毆打龍秀吉之臉部及後背，
    致龍秀吉受有頭部外傷雙頰瘀青、背部挫傷瘀青之傷害（林
    威宇涉嫌傷害部分，由本院另行審結）。經協調後，以龍秀
    吉需交出18萬元「車馬費」作為其等「白跑一趟」之補償為
    藉口，由林威宇拿出空白本票1 張，以上開不放行之惡害通
    知，脅迫經營農場較有資力且無付款義務之何壹清簽下面額
    18萬元之本票，何壹清因恐無法平安回家而心生畏懼，乃依
    言當場簽下本票，並將本票先交康毫俊再轉交林威宇收執，
    3 人才駕車載龍秀吉、何壹清返回苗栗縣竹南鎮○○里○○
    路之農場。抵達農場後，龍秀吉因林威宇等3 人之前開恐嚇
    行為而心生畏懼，向何壹清太太吳代琴借款3 萬元，再由何
    壹清將3 萬元現金交康毫俊後再轉交林威宇收執，致龍秀吉
    因此積欠吳代琴3 萬元，林威宇、葉家偉、康毫俊取得龍秀
    吉所有的現金3 萬元後，方離開現場，嗣經龍秀吉提出告訴
    ，始循線查悉上情。
貳、程序方面：
    本件被告林威宇、葉家偉、康毫俊3 人所犯剝奪他人行動自
    由、恐嚇取財等罪，均非死刑、無期徒刑、最輕本刑為3 年
    以上有期徒刑之罪，或高等法院管轄第一審之案件，被告3
    人於本院準備程序進行中，就被訴事實為有罪之陳述，經本
    院合議庭認合於刑事訴訟法第273 條之1 第1 項之規定，裁
    定進行簡式審判程序，此合先敘明。
、認定犯罪事實所根據的證據及理由：
一、被告林威宇、葉家偉、康毫俊3 人於警局詢問時、檢察官偵
    查中之供述，及本院準備程序、簡式審判程序訊問時之供述
    及自白。
二、證人即告訴人（被害人）龍秀吉於警詢時、偵查中及本院準
    備程序、簡式審判程序訊問時之證述。
三、證人即被害人何壹清於警詢時、偵查中及本院簡式審判程序
    訊問時之證述。
四、證人林麗華、賀銘鏞於警詢時及偵查中之證述。
五、證人吳代琴於偵查中之證述。
六、證人林麗華提出之郵政國內匯款單1 張、國泰世華商業銀行
    匯出匯款憑證1 張、郵局存摺明細資料1 張在卷可查。
七、告訴人龍秀吉之99年6 月25日慈祐醫院診斷證明書1 張附卷
    可查。
八、苗栗縣警察局竹南分局大同派出所99年6 月30日受理刑事案
    件報案三聯單、受理各類案件紀錄表各1 張在卷可證。
九、內政部警政署刑事警察局100 年2 月14日刑鑑字第10000187
    31號函1 紙附卷可證。
十、又被告林威宇等3 人所取得之現金3 萬元，係屬何被害人所
    有乙節，經查：被害人龍秀吉於檢察官偵查中證稱：「後來
    我向何壹清的太太吳代琴借3 萬元交給林威宇，因為林威宇
    說我要給他車馬費。（問：你為何要給林威宇錢？）他說我
    不給他車馬費，他就要給我好看，我害怕就給他3 萬元」等
    語（見99偵6633卷第37頁）。又被害人何壹清亦於偵查中證
    稱：「回來之後龍秀吉跟我太太借3 萬元，先還給對方3 萬
    元」等語（見同上偵卷第38頁）。且本院準備程序進行中，
    法官訊問被害人等對被告等3 人有何請求時，龍秀吉稱：「
    請求他們還我之前給的現金3 萬元」等語，何壹清亦稱：「
    請求他們還給被害人龍秀吉3 萬元」等語（見100 訴184 卷
    第29頁背面）。是依上開被害人2 人所言，被告林威宇等3
    人所取得之現金3 萬元，係屬被害人龍秀吉所有。亦即，本
    件有關現金3 萬元部分，係被告等3 人恐嚇龍秀吉，致龍秀
    吉心生畏懼，再由第三人將龍秀吉所有之現金3 萬元（由龍
    秀吉所借得之金錢、已屬龍秀吉所有之物）交付予被告等人
    之情，應堪認定。
肆、論罪科刑的理由：
一、論罪：
（一）按本票為設權證券，其權利之發生必須作成證券；本票亦
      屬有價證券，其權利之行使或處分必須占有該證券。是本
      票權利之發生、行使及處分既與證券之作成或占有具有不
      可分離之關係，自亦具有「物」之性質，而得為竊盜罪（
      刑法第320 條第1 項）、詐欺取財罪（刑法第339 條第1
      項）、強盜取財罪（刑法第328 條第1 項）或恐嚇取財罪
      （刑法第346 條第1 項）等犯罪之客體，非僅單純之權利
      或財產上之利益；本票為有體物，並為有價證券，有經濟
      價值，被告3 人以恐嚇方法使被害人何壹清簽發交付本票
      ，即屬恐嚇取財既遂，至被害人嗣後得否依票據法第14條
      規定對被告等為惡意之抗辯，係屬另事，於犯罪之既遂要
      無影響（最高法院89年度台上字第3724號、86年度台上字
      第2056號判決意旨可資參照）。
（二）核被告林威宇、葉家偉、康毫俊3 人所為，均係犯刑法第
      302 條第1 項之剝奪他人行動自由罪及刑法第346 條第1
      項之恐嚇取財罪。
（三）起訴書犯罪事實欄內業已詳載被告3 人對被害人龍秀吉所
      為之恐嚇取財行為，惟起訴法條欄有關對被害人龍秀吉所
      犯罪名部分，漏引刑法第346 條第1 項之恐嚇取財罪。另
      被告等人以言詞恐嚇被害人，使其心生畏懼部分，應視為
      以其他非法方法剝奪他人行動自由及恐嚇取財等罪之部分
      行為（最高法院74年台上字第3404號判例意旨參照），不
      再論以恐嚇危害安全罪，起訴書及補充理由書認被告等3
      人另涉犯刑法第305 條恐嚇危害安全罪部分尚有未合，併
      予敘明。
（四）共同正犯：被告林威宇、葉家偉、康毫俊3 人間，就上開
      剝奪他人行動自由、恐嚇取財犯行，有犯意聯絡及行為分
      擔，為刑法第28條之共同正犯。
（五）想像競合犯：被告林威宇、葉家偉、康毫俊等3 人以一限
      制他人行動自由行為，同時剝奪被害人龍秀吉、何壹清等
      2 人之行動自由，係一行為觸犯相同罪名之同種想像競合
      犯；又被告等3 人以一恐嚇行為同時侵害被害人等2 人財
      產法益，亦為想像競合犯。再按刑法牽連犯廢除後，行為
      人犯罪行為，於自然意義上僅一行為，或即便於自然意義
      上固非完全一致，但有部分合致，且目的單一者，依社會
      通念應評價為一個犯罪行為，方符刑罰公平原則，並契合
      人民之法律感情（最高法院96年度台上字第6356號、98年
      度台上字第3105號判決意旨參照）。查被告等3 人應認係
      於著手時即基於同一恐嚇被害人等2 人取得其財物之意思
      決定為之，且上開恐嚇取財與剝奪行動自由之整體行為均
      為實現同一目的，恐嚇取財行為係於剝奪行動自由期間實
      施，時地密接，在法律上應僅評價為自然意義之一行為，
      其係以一行為同時觸犯上開兩罪名，為想像競合犯，應依
      刑法第55條規定，從一重之刑法第346 條第1 項之恐嚇取
      財罪論處。原起訴意旨認上開剝奪他人行動自由、恐嚇取
      財犯行係數罪之關係，然本院基於上述理由，認應論以想
      像競合犯為宜，附此敘明。
（六）刑罰減輕事由（刑法第59條）：查被告3 人就案情始末供
      承不諱，坦然面對，深感懊悔，且被告3 人已與被害人等
      達成和解，並已賠償被害人之損失，被害人等亦當庭表示
      願意給予被告3 人自新機會、希望被告3 人不要進去關，
      有本院簡式審判筆錄1 份附卷可佐，是認被告3 人在客觀
      上足以引起一般同情，被告3 人犯罪之情狀顯有可憫恕之
      處，衡之恐嚇取財罪之法定本刑為有期徒刑6 月以上5 年
      以下，與其犯罪情節相較，顯有情輕法重之情形，依一般
      社會觀念觀之，若科以法定最低刑度，仍嫌過重，客觀上
      顯有可憫恕之情形，爰依刑法第59條之規定，酌量減輕其
      刑。
（七）累犯：
  １、被告林威宇前曾於97年4 月間，因詐欺案件，經臺灣彰化
      地方法院於97年9 月24日，以97年度簡字第200 號判決，
      判處有期徒刑4 月，減為有期徒刑2 月，嗣於97年10月20
      日確定，並於98年6 月8 日易科罰金執行完畢等情，有臺
      灣高等法院被告前案紀錄表及刑案資料查註紀錄表各1 份
      在卷可證，其於5 年以內故意再犯本件有期徒刑以上之罪
      ，為累犯，應依刑法第47條第1 項規定，加重其刑。其刑
      有加重及減輕之事由，應先加後減之。
  ２、被告康毫俊前曾於88年1 月間，因強制性交案件，經臺
      灣嘉義地方法院於88年3 月17日，以88年度訴字第43號判
      決，判處有期徒刑6 年，嗣於88年6 月24日確定；又於
      88年3 月間，因強制性交案件，經臺灣臺南地方法院於88
      年10月26日，以88年度訴字第552 號判決，判處有期徒刑
      4 年，嗣於89年3 月10日確定。上開案件之罪並經定應執
      行刑為有期徒刑9 年10月確定，於88年10月12日入監執行
      ，嗣於93年10月27日因縮短刑期假釋付保護管束出監，並
      於97年12月16日縮刑期滿假釋未經撤銷視為執行完畢等情
      ，有臺灣高等法院被告前案紀錄表及刑案資料查註紀錄表
      各1 份在卷可證，其於5 年以內故意再犯本件有期徒刑以
      上之罪，為累犯，應依刑法第47條第1 項規定，加重其刑
      。其刑有加重及減輕之事由，應先加後減之。
二、科刑：審酌被告3 人均正值青壯，不思以正當之方式獲取財
    物，竟藉細故而以言詞恐嚇、剝奪行動自由等方式，逼迫被
    害人等交付財物，對被害人等身心造成重大危害，惡性非輕
    ，惟念及被告3 人事後已與被害人等達成和解，且已賠償被
    害人之損失，並經被害人等表示可以給被告3 人自新的機會
    ，而有原諒被告3 人之意，以及被告3 人犯後均坦白承認犯
    行、已有悔意等一切情狀，分別量處如主文所示之刑，並均
    諭知易科罰金之折算標準，以示懲儆。
伍、適用法律依據：
一、程序法方面：刑事訴訟法第273 條之1 第1 項、第299 條第
    1 項前段。
二、實體法方面：刑法第28條、第302 第1 項、第346 條第1 項
    、第55條、第59條、第47條第1 項、第41條第1 項前段，刑
    法施行法第1 條之1 第1 項、第2 項前段，判決如主文。
本案經檢察官陳建文到庭執行職務。
中    華    民    國   100    年    10    月    7     日
                   刑事第六庭 法  官  馮俊郎
以上正本證明與原本無異。
如不服本判決，應於判決送達後10日內向本院提出上訴書狀。上
訴書狀應敘述具體理由，未敘述上訴理由者，應於上訴期間屆滿
後20日內補提理由書狀於本院（均須按他造當事人之人數附繕本
）「切勿逕送上級法院」。
中    華    民    國   100    年    10    月    11    日
                              書記官  李佩玲
附錄本案論罪科刑實體法條全文：
＊刑法第302 條第1 項：
私行拘禁或以其他非法方法，剝奪人之行動自由者，處5 年以下
有期徒刑、拘役或300 元以下罰金。（罰金之貨幣單位改為新臺
幣，並提高為30倍）
＊刑法第346 條第1 項：
意圖為自己為第三人不法之所有，以恐嚇使人將本人或第三人之
物交付者，處6 月以上5 年以下有期徒刑，得併科1 千元以下罰
金。（罰金之貨幣單位改為新臺幣，並提高為30倍）